臺灣高等法院刑事判決　　　　　　　　96年度交上訴字第67號
上　訴　人　台灣板橋地方法院檢察署檢察官
被　　　告　甲○○
　　　　　　丙○○
上　一　人
選任辯護人　胡志彬律師
上列上訴人因被告公共危險等案件，不服台灣板橋地方法院九十
五年度交訴字第八九號，中華民國九十六年二月六日第一審判決
（起訴案號：台灣板橋地方法院檢察署九十五年度偵字第九六六
六號、九十五年度偵字第九六八二號），提起上訴，本院判決如
下：
    主  文
上訴駁回。
    理  由
一、公訴意旨略以：
  (一)被告甲○○（業務過失致死部分另為不起訴處分）於民國九
    十五年四月八日凌晨三時二十分許，駕駛車牌號碼ＨＶ－五
    二一七號自用小貨車，沿臺北縣五股鄉○○○路往臺北縣三
    重市方向行駛，行經五股鄉○○○路與疏洪十路路段，為同
    向由陳韋辰所騎乘之車牌號碼ＨＸ六－九０三號重機車自後
    方撞擊，被告甲○○明知其駕駛動力交通工具肇事，致機車
    騎士陳韋辰受有傷害，被告甲○○為負有救助義務之人，理
    應立即將陳韋辰送醫救治，為必要保護處置，竟未為任何處
    置，棄置陳韋辰於現場，逕行駕車離去。另經陳韋辰友人黃
    重嘉撥打一一九，經勤務中心指派救護車到場，惟陳韋辰於
    送抵三重醫院前，因腹腔挫傷及腹腔多處器官損害，於到院
    前死亡。因認被告甲○○涉有刑法第一百八十五條之四交通
    肇事逃逸罪嫌。
  (二)被告丙○○與余政蔚（另為不起訴處分）合夥經營址設臺北
    市○○○路○段一一六號之二「俊傑車業」機車行，丙○○
    偕同陳韋辰、汪郅良、楊閎智、黃重嘉、盛正德及簡志剛等
    人分別騎乘機車，一起外出遊玩，於前述時點行經上開肇事
    路段，陳韋辰騎車追撞被告甲○○所駕駛之貨車，被告丙○○在警方到場處理前，以電話聯絡余政蔚，告知陳韋辰發生
    車禍，請其商借貨車前來，被告丙○○明知車禍肇事駕駛被
    告甲○○，未對陳韋辰為救治之必要處置，逕行駕車離開，
    車禍現場尚未經警方處理，進行肇事現場圖繪製，亦未採集
    相關跡證，倘移動現場車輛及遺留於現場之車禍散落物，證
    據將遭湮滅，被告丙○○竟擅自將前述機車移置路旁草叢，
    撿拾、集中及清除路面上之車禍散落物，湮滅車禍現場跡證
    。嗣余政蔚因未能借得貨車，旋自行騎乘機車到場，被告丙○○未告知余政蔚現場尚未經警方處理，余政蔚見上開機車
    業已移置路旁，遂與被告丙○○共同將前述機車之引擎（引
    擎號碼為五ＳＫ0000000號）一顆、輪胎二個、排氣
    管一支拆卸，連同車禍後遺留於現場之ＨＸ六－九０三號車
    牌一面、機車把手一組，載回前述「俊傑車業」機車行。同
    日上午六時許員警抵達現場，循線於翌日十二時許在上述機
    車行內，查獲前述機車零組件。因認被告丙○○涉有刑法第
    一百六十五條湮滅刑事證據罪嫌。
二、按犯罪事實應依證據認定之，無證據不得認定犯罪事實，刑
    事訴訟法第一百五十四條第二項定有明文；又事實之認定，
    應憑證據，如未能發現相當證據，或證據不足以證明，自不
    能以推測或擬制之方法，以為裁判基礎；又認定犯罪事實所
    憑之證據，雖不以直接證據為限，間接證據亦包括在內，然
    無論直接證據，其為訴訟上之證明，須於通常一般之人均不
    致於有所懷疑，而得確信其為真實之程度者，始得據之為有
    罪之認定；最高法院四十年台上字第八六號、七十六年度台
    上字第四九八六號判例可資參照。
三、公訴人認被告甲○○、丙○○等人分別涉犯刑法第一百八十
    五條之四交通肇事逃逸罪、同法第一百六十五條湮滅刑事證
    據等罪嫌，係以被告甲○○、丙○○二人於警偵訊時之供述
    ，證人余政蔚、汪郅良、楊閎智、黃重嘉、李俊賢於警偵訊
    之證述、證人盛正德於警詢之證述及道路交通事故現場圖二
    份、道路交通事故調查報告表(一)、(二)、現場照片十四幀、機
    車零組件照片九幀、電話通聯紀錄一份、臺灣板橋地方法院
    檢察署相驗屍體證明書暨驗斷書各一份等，為其論據。
四、訊據被告甲○○、丙○○均堅決否認有何交通肇事逃逸、湮
    滅刑事證據等犯行，被告甲○○並辯稱：伊是等救護車到達
    後，送傷者上車才離開等語（見本院卷第六０頁反面）；被
    告丙○○則辯稱：伊跟被害人是朋友，伊也有跟被害人父親
    聯絡，伊在現場等警察，等不到警察，伊就把貴重的東西拆
    下來，拆完拿回店裡後就趕去醫院，伊已經很有義氣，畢竟
    是伊朋友等語，又被告丙○○選任選護人之辯護意旨則略以
    ：被告丙○○沒有湮滅證據的動機，被告丙○○與甲○○並
    不認識，沒有必要幫甲○○湮滅證據，事發當時被害人與機
    車卡在一起，所以還是要作急救的動作，被告丙○○確實有
    在現場等警察等語。
五、經查：
  (一)關於被告甲○○涉犯刑法第一百八十五條之四交通肇事逃逸
    罪部分：
  1.本件被害人陳韋辰於前揭時地，追撞被告甲○○所駕駛上開
    開自用小貨車，而受有腹腔挫傷及腹腔多處器官損害，經送
    醫不治死亡之事實，業經被告甲○○、丙○○於警、偵訊及
    原審審理時供述明確（見偵字第九六六六號卷第一六、六五
    至六七、八二至八九頁，偵字第九六八二號卷第一一、一二
    頁）核與證人余政蔚、汪郅良、楊閎智、黃重嘉、李俊賢於
    警、偵訊之證述及證人盛正德於警詢之證述相符（見偵字第
    九六六六號卷第一三、二六、二九、三五、三八、三九、六
    四、六五、八三至九０頁，偵字第九六八二號卷第一五、一
    六頁），並有道路交通事故現場圖二份、道路交通事故調查
    報告表(一)、(二)、現場照片十二幀（原審誤植為十四幀）、臺
    灣板橋地方法院檢察署相驗屍體證明書一份、驗斷書一份、
    臺北縣立醫院九十五年九月二十六日北縣醫歷字第０九五０
    ００六八一九號函附陳韋辰病歷資料影本各一份附卷可稽（
    見偵字第九六八二號卷第一九至二二、二五至三一頁，相字
    第五四一號卷第四九至五五頁，原審卷第六六至七九頁），
    堪予認定。
  2.再依被告甲○○於警詢時供稱：「（問：你於車禍發生後為
    何未在現場救護傷患，也未報警處理，且未留下任何資料給
    對方？）事故當時我沒有離開，因對方的朋友先叫我去送貨
    ，所以我才離開現場。」、「（問：是何人告知你上情？）
    在現場是一位穿黑色賽車服，以國台語言向我說，叫我先去
    送貨，然後再到他們車行談和解，沒有說到俊傑車行，也沒
    告知車行位置，並且跟我說去抄下陳韋辰所騎乘機車號牌，
    叫我循該車號去找被害人，我就在該處等約十五分鐘救護車
    到達後，並等被害人同行友人將現場清理完畢，將該機車抬
    到路邊護欄後，我才離開。」、「（問：車禍如何發生？）
    我當時行駛在第二車道，陳韋辰騎機車撞上我貨車後方，我
    下車查看，他倒在慢車道快靠近快車道旁。」、「（問：你
    認為此次車禍自己是否有過失之責？）沒有，因為我正常行
    駛在慢車道，車速又不快。」等語（見偵字第九六六六號卷
    第二一頁）；於偵訊時供稱：「（問：肇事後，有無人報警
    送醫？）我不清楚，我在現場留了四十至五十分才走，我就
    呆呆站著等，也沒報警也沒送醫，我等救護車走了約十分我
    才走，他朋友車禍發生後一直在那邊，他們叫我先走，要說
    和解再去醫院。」等語（見相字第五四一號卷第四五頁）；
    於原審審理時亦供稱：「（問：你有沒有等救護車來？）有
    。」、「（問：車禍發生以後救護車到現場？）十到十五分
    鐘。」、「（問：你是否知道現場有沒有人報警？）我不知
    道，我就只有站在那邊，他們一群車友叫我不要離開。」、
    「（問：救護車走了以後多久你才離開？）差不多十到十五
    分鐘。」、「（問：後來為何離開現場？）他們把人抬上救
    護車之後，我有走過去，他們一群車友說如果要談和解，就
    要找他們父母，反正他人已經受傷在醫院裡面跑不掉。」、
    「（問：你當時心理的想法認為陳韋辰要賠你的錢，還是你
    要賠他的錢？）我是自認倒楣，沒有要陳韋辰賠我修理車子
    的錢，我當時也沒有想要賠陳韋辰的醫藥費用。」等語（見
    原審卷第一五五、一五六頁），前後供述一致，並與共同被
    告丙○○以證人身分於原審具結證稱：「（問：甲○○當時
    救護車來的時候，甲○○是否在場？）還在現場。」、「（
    問：甲○○在現場停留多久？）救護車到達之後離開，甲○○才離開現場。」、「（問：救護車一來處理之後就離開？
    ）救護車來現場處理完離開之後，甲○○還在現場停留十幾
    分鐘才離開。」、「（問：救護車離開之後，甲○○在現場
    幹嘛？）等警察來。」等語相符（見原審卷第一三九至一四
    二頁）。
  3.按刑法第一百八十五條之四肇事逃逸罪之立法理由，係「為
    維護交通安全，加強救護，減少被害人之死傷，促使駕駛人
    於肇事後，能對被害人即時救護，特增設本條，關於肇事致
    人死傷而逃逸之處罰規定」，可知加強對被害人救護，減少
    被害人傷亡，維護交通安全，為本條立法之目的，而本件被
    告甲○○在主觀上認其並無任何之肇事責任，亦無向傷者請
    求車輛損害賠償之意思，則被告甲○○既於傷者送醫救治後
    ，始離開事故現場，已如前所述，揆諸上揭立法意旨，難認
    被告有肇事逃逸之事實。至檢察官主張證人李建興、盧政慶
    等人於原審審理時證述渠等於事故當時救護傷者沒有印象肇
    事者有在現場等語，且依當時事故發生之時間、地點，若被
    告甲○○所駕駛之自用小貨車停留在現場，不可能沒有發覺
    ，而認被告甲○○係於救護車到達之前即行離開一情，惟查
    ，證人李建興、盧政慶等人於原審審理時對於檢察官及辯護
    人所詰問道路上有無停放其汽車、在現場有沒有注意前面有
    小貨車、在現場時是否知道或有人提到肇事的車輛或是肇事
    者是誰等問題，該等證人均答稱「沒有印象」、「忘記了」
    、「不清楚」等語，甚且辯護人詰問證人李建興是否在現場
    附近有看見警察所設有之臨檢哨，證人李建興仍舊回答沒有
    印象等語（見原審卷第一二一、一二二、一二七至一二九頁
    ），顯見證人李建興、盧政慶二人於停留在現場大約一、二
    分鐘之短暫時間內，除對傷者實施緊急救護外，於其他事故
    現場之狀況並無注意，渠等於原審審理時之證述，實不足援
    為不利於被告之認定。
  (二)關於被告丙○○涉犯刑法第一百六十五條湮滅刑事證據罪部
    分：
  1.按刑法第一百六十五條湮滅刑事證據罪，係以湮滅或隱匿關
    係他人刑事被告案件之證據為要件，其中所謂「刑事被告案
    件」，指因告訴、告發、自首等以及司法警察知有犯罪嫌疑
    情形而開始偵查之案件（最高法院九十四年台非字第五十三
    號判決足資參照）。本件被告甲○○係於九十五年四月八日
    凌晨三時二十分許，駕駛車牌號碼ＨＶ－五二一七號自用小
    貨車，沿臺北縣五股鄉○○○路往臺北縣三重市方向行駛，
    行經五股鄉○○○路與疏洪十路路段，為同向由被害人陳韋
    辰所騎乘之車牌號碼ＨＸ六－九０三號重機車追撞，事故發
    生後由與被害人陳韋辰同行出遊之友人黃重嘉以其所有之行
    動電話號碼0000000000號撥打一一九通知上開時
    地發生生車禍傷患需立即送醫救治，臺北縣政府消防局於同
    日凌晨三時四十五分許，接獲報案，並於同日凌晨三時五十
    四分許，到達事故現場，臺北縣消防局五股消防隊員李建興
    及盧政慶將被害人陳韋辰抬上擔架，並檢查傷患心跳、脈搏
    及實施ＣＰＲ，約莫停留現場一、二分鐘隨即離開，於同日
    凌晨四時二分許，到達臺北縣立三重醫院作急救處置，待救
    護車離開現場後，被告丙○○即通知證人余政蔚前往現場一
    同處理上開車牌號碼ＨＸ六－九０三號重機車，證人余政蔚
    嗣於同日凌晨四時許，到達現場後，而與被告丙○○一同將
    上開重機車拆卸後載回車行。而證人臺北縣政府警察局蘆洲
    分局更寮派出所員警乙○○於同日凌晨三時五十四分許，接
    獲勤務指揮中心通知，前往臺北縣五股鄉○○○路附近處理
    車禍案件，其到現場沒有看到車輛也沒有看到機車，只有在
    護欄外看到拆解的機車，就回到勤務中心交接班。第二次是
    四點到六點巡邏，因醫院通報說病危，再度到現場查證是否
    有車禍發生，伊只有看到路面上有小小碎片，但仍不確定是
    否發生車禍。嗣於同日凌晨四時四十分許臺北縣政府警察局
    蘆洲分局交通分隊員警林雍昇接獲勤務指揮中心通知前往臺
    北縣立三重醫院接辦車禍案件，其前往醫院途中，於同日凌
    晨四時四十五分許再次接獲獲勤務指揮中心通知還有事故現
    場，因而改前往上開事故地點，員警林雍昇於同日凌晨五時
    許到達事故現場，於五時三十五分許開始實施採證工作，以
    上各情分別有臺北縣政府消防局九十五年八月七日北消指字
    第０九五００二０六三五號號函、臺北縣政府消防局受理紀
    錄單、臺北縣政府警察局蘆洲分局九十五年八月十八日北縣
    警蘆刑字第０九五００二五四二六號函、臺北縣政府警察局
    蘆洲分局交通分隊處理員警林雍昇報告書、遠傳電信股份有
    限公司九十五年九月二十日函附行動電話號碼000000
    0000號申請人基本資料、台北縣政府警察局蘆洲分局九
    十六年五月十六日北縣警蘆刑字第０九六００一五二九一號
    函、台北縣政府警察局勤務指揮中心受理各類案件記錄單、
    乙○○於本院審理筆錄各一份在卷可憑（見原審卷第四七、
    四八、五一至五三、八一、八二頁，本院卷第二八、二九、
    五九頁）。
  2.再依被告甲○○以證人身分於原審審理時具結證稱：救護車
    來之前沒有任何人移動被害人和機車，等救護車把被害人送
    到醫院的之後，他們就把柏油路上的油漬用路旁的沙子蓋上
    去，伊沒有看到有人搬動機車等語（見原審卷第一五０頁）
    ，及證人乙○○於本院審理時具結證稱：伊到現場的時候，
    沒有看到車輛也沒有看到機車，只有在護欄外看到拆解的機
    車等語（見本院卷第五九頁），是證人乙○○到達現場時該
    機車停放之位置已改放置於事故路段之路旁，該重機車在二
    個時間點之位置顯有不同，益證被告丙○○於救護車駛離現
    場後至員警乙○○到場處理車禍案件之期間內始與證人余政
    蔚進行拆卸上開重機車之動作甚明。基此，被告丙○○既於
    員警林雍昇到場開始實行採證工作以前，即已完成拆卸該機
    車之動作，斯時調查及偵查犯罪之權責機關，尚不知被告甲○○有何交通肇事逃逸之犯嫌，亦未對被告甲○○或其他相
    關證人就被告甲○○涉嫌交通肇事逃逸一事有何調查作為。
    易言之，當時被告甲○○並不具「刑事被告」身份，揆諸前
    揭說明，被告丙○○於拆卸該機車時，被告甲○○既非屬於
    偵查開始後之刑事被告，上開重機車即非關係他人刑事被告
    案件之證據，自難以被告丙○○有拆卸機車之事實即遽依刑
    法一百六十五條規定論處。再又被告丙○○與被害人係屬朋
    友關係，與被告甲○○則互不相識，衡諸常理，難認被告丙○○有為無交情之他人湮滅刑事犯罪證據之動機，是被告丙○○辯稱其係因在現場等不到警察，就先把貴重的東西拆解
    下來等語，應可採信，此亦足徵被告丙○○無湮滅刑事犯罪
    證據之主觀犯意。
  (四)綜上所述，本件被告甲○○辯稱其等待救護車到達後方才離
    開等語，應非無據，洵堪採信。另被告丙○○之行為亦與刑
    法湮滅刑事證據罪之犯罪構成要件有間。此外，復查無其他
    積極證據足資證明被告二人有公訴人所指之交通肇事逃逸或
    湮滅刑事證據之犯行。是被告二人被訴之犯罪事實，要屬不
    能證明。
六、原審以不能證明被告甲○○、丙○○有何公訴意旨所指之犯
    行，諭知被告甲○○、丙○○無罪之判決，核無不當。檢察
    官對此部分上訴指摘原審判決不當，請求撤銷改判，為無理
    由，應予駁回。
據上論斷，應依刑事訴訟法第三百六十八條，判決如主文。
本案經檢察官陳玉珍到庭執行職務。
中　　華　　民　　國　　96　　年　　9 　　月　　4 　　日
　　　　　　　　　刑事第十七庭  審判長法　官  趙功恆
                                　    法　官  高明哲
                                　　　法　官  陳憲裕
以上正本證明與原本無異。
如不服本判決，應於收受送達後十日內向本院提出上訴書狀，其
未敘述上訴之理由者並得於提起上訴後十日內向本院補提理由書
（均須按他造當事人之人數附繕本）。
                                      書記官  劉育妃
中　　華　　民　　國　　96　　年　　9 　　月　　6 　　日
